【裁判字號】    99,訴,511
【裁判日期】    990715
【裁判案由】    居留事件
【裁判全文】
臺北高等行政法院判決
                                       99年度訴字第511號
                                     99年6月24日辯論終結
原      告  甲○○
訴訟代理人  沈孟賢  律師
複代理人    賴俊睿  律師
被      告  內政部
代  表  人  乙○○○○○○住同上
訴訟代理人  丙○○
上列當事人間居留事件，原告不服行政院中華民國98年12月31日
院臺訴字第0980099810號訴願決定，提起行政訴訟，本院判決如
下：
    主  文
訴願決定及原處分均撤銷。
被告對於原告在臺灣地區依親居留證延期案暨依親居留證加簽申
請案，應依本判決之法律見解另為處分。
原告其餘之訴駁回。
訴訟費用由兩造各自負擔。
    事  實
一、事實概要：
    原告與訴外人丁○○結婚後來臺依親居留，經被告許可於民
    國（下同）96年7 月19日發給第9633012220號依親居留證及
    逐次加簽出入境證。原告於97年11月24日向被告機關申請入
    出境許可加簽。被告機關以丁○○於97年2 月25日（原處分
    書誤載為97年2 月26日）至被告機關所屬入出國及移民署專
    勤事務隊第一大隊臺北縣專勤隊（以下簡稱臺北縣專勤隊）
    通報原告行方不明，97年11月4 日始撤銷協尋，行方不明期
    間逾8 個月，依行為時大陸地區人民在臺灣地區依親居留長
    期居留或定居許可辦法（以下簡稱居留定居許可辦法）第15
    條第1 項第2 款、第2 項、第3 項及第45條規定，以97年12
    月10日內授移移陸彤字第0971028618號處分書，廢止原告依
    親居留許可，註銷96年7 月19日所核發之第9633012220號依
    親居留證（有效期間至98年7 月19日），自出境之日起2 年
    內不得再申請依親居留，請於收到處分書之翌日起10日內申
    請出境證件出境，未依規定申請出境或逾期未出境，得強制
    出境，所請依親居留延期案失所附麗，不予許可。旋以98
    年12月29日內授移字第0980961373號函更正自出境之日起1
    年內不得再申請依親居留，所請入出境加簽案失所附麗，不
    予許可。原告不服，提起訴願遭決定駁回，遂提起本件行政
    訴訟。
二、兩造聲明：
    (一)原告聲明求為判決：1.訴願決定、原處分均撤銷。
                        2.被告對原告申請在臺灣地區依親居
                          留證延期案以及依親居留證加簽案
                          應予許可。
                        3.訴訟費用由被告負擔。
    (二)被告聲明求為判決：1.駁回原告之訴。
                        2.訴訟費用由原告負擔。
三、兩造之爭點：被告以原告行方不明期間逾3 個月，廢止依親
    居留許可，並自出境之日起1 年內不得再申請依親居留，並
    限期出境，所申請入出境加簽不予許可，是否適法？
    (一)原告主張之理由：
      1.按撤銷訴訟採取職權調查原則，行政訴訟法第133 條定
        有明文，當事人不因未為舉證，即受不利益之判決，固
        無主觀舉證責任，惟待證事實雖經法院依職權盡調查之
        能事，仍有不明時，其不利益則歸屬於如無該不明狀況
        ，即可主張特定法律效果之人，此之謂客觀舉證責任。
        而所謂「事實真偽不明」與否，因行政訴訟所要求的證
        明度應是高度的蓋然性，也就是法院對於待證事實必須
        已形成「沒有合理可疑」蓋然性程度的確信，始能認該
        項要件成立，否則即應認有事實真偽不明之情形。承上
        所述，裁處時大陸地區人民在台灣地區依親居留長期居
        留或定居許可辦法（以下簡稱「定居許可辦法」）第15
        條第1項第2款規定：「於停留或依親居留期間，有行方
        不明紀錄2次或1次達3 個月以上。」，既以大陸地區人
        民在台「有行方不明紀錄2次或1次達3 個月以上」為要
        件，則此項要件，即應依證據認定之，如現存證據尚不
        足以形成高度蓋然性之證明度，則不利益應歸屬於主張
        特定法律效果之人即被告負擔。又撤銷訴訟固以原處分
        作成時的事實狀態為裁判基準，惟所謂事實狀態，乃專
        指原處分作成時已經發生的事實；證據則為證明事實之
        方法，並非事實本身，行政法院為審查原處分認定事實
        有無違誤，自得斟酌一切證據方法，不受原處分作成時
        所呈現的證據之限制。且行政法院於撤銷訴訟之審理時
        ，應依職權調查證據，故當事人於事實審言詞辯論終結
        前得提出一切足以證明原處分作成時事實狀態的證據供
        法院調查審酌，非謂行政法院應以原處分作成時呈現的
        證據狀態為裁判基準，合先敘明。
      2.原告並無失蹤8個月或3個月，係因配偶在氣頭上時報案
        失蹤，原告夫妻不懂法律，不知道要撤案，處分的依據
        「失蹤8個月、失蹤3個月」並不存在。各處分書函的報
        案時間、失蹤時間錯誤且不一，被告辦理此案過程欠缺
        嚴峻，造成筆誤。原告因不懂報案撤案的含意造成口誤
        ，希望一個標準，允許小老百姓一個小錯誤教訓，法律
        有人性的一面，尊重事實也達到教育國人知法守法目的
        。且原告配偶重病須人照顧，請准恢復依親居留，准予
        長期居留。
      3.查本件原告確實沒有定居許可辦法第15條第1項第2款規
        定：「於停留或依親居留期間，有行方不明紀錄2次或1
        次達3個月以上。」之情形。
        (1)原告之配偶丁○○係因為與原告吵架，才會在一氣之
          下至台北縣專勤隊通報協尋，並謊稱原告自96年7 月
          即離家行蹤不明，惟丁○○事後已經坦承係屬謊報，
          並多次提出說明文件在卷。
        (2)原告與配偶丁○○自96年10月1 日迄今，事實上係租
          屋居住在台北縣板橋市○○路○段○○○巷72號3 樓
          ，有租約（證物1 ）可證，被告機關雖主張原告行方
          不明，然台北縣專勤隊是否有到原告住處查證？並非
          無疑，倘若台北縣專勤隊有到台北縣板橋市○○路○
          段140 巷72號3 樓訪視，必然可以發現原告仍與丈夫
          同居該處，絕無行方不明之情形。
        (3)承前所述，原告之房東戊○○及己○○夫婦就住在台
          北縣板橋市○○路○段○○○巷72號2 樓，也就是原
          告樓下，原告在該址出入，房東皆知道，而且，房東
          之太太己○○每個月都會向原告之配偶收租金（證物
          1 ），倘若原告行蹤不明，渠等必定知悉。再者，房
          東傅清祥也有出具書面（證物2 ），證明原告確實都
          住在家裡，沒有行方不明之情形。
        (4)再根據原告與配偶丁○○之生活照（證物3 ），其中
          有一張照片日期為2008年4 月20日，足證原告在當天
          還與丁○○在房間內用餐，何來行方不明之情形？故
          原處分認定確實有誤。
        (5)承前所述，原告在97年間還有與配偶丁○○去參加朋
          友的婚禮（證物3 照片最後一張），原告雖未入鏡，
          但確實有到場，原告將請配偶丁○○提供可以證明原
          告有參加婚禮之證人，以及婚禮日期，再向鈞院陳報
          。
        (6)再查，原告於97年2 月間與配偶丁○○吵架後，曾到
          住在附近的阿姨庚○○家告狀，當時庚○○還勸原告
          回家，有庚○○出具之證明文件（證物4 ）可證，足
          堪認定原告確實沒有行方不明之情形。
        (7)又查，原告懷疑自己罹患癌症，曾於97年4 月10日前
          往亞東醫院（在原告住家附近）檢查（證物5 ），當
          天原告之配偶丁○○也有陪同前往。
        (8)再查，原告每天有在桌曆上記載心情感想、生活開銷
          等瑣事之習慣，根據原告在2008年之桌曆（證物6 ）
          記載：
          幾乎每天都有買菜花費若干之紀錄，而且有幫配偶
            買菸之開支紀錄，足證原告當時與配偶同住，沒有
            行方不明。
          其中3 月10日記載：「……好大的一個蚊子……我
            一晚沒睡好……我老公像個大蚊子」等語，足證原
            告當天與陳森證同住，還因此睡不好。
          其中4 月10日記載：「今天看病吾出一個道理生命
            誠可貴健康真重要」等語，與證物5 之醫療收據相
            對照，確實原告當天有去醫院看診，並記載於桌曆
            中，可證明該桌曆確實是原告每天記載之用，並非
            事後填寫。
          其中4 月13日記載：「他很愛我，就怕失去我」等
            語，足證原告當時與配偶如膠似漆。
          其中8 月1 日記載：「看病陪著他我心里很難過有
            說不出的一種痛苦」等語，足證原告當時有陪同配
            偶看病，復根據台北縣板橋市龍興診所診斷證明書
            （證物7 ）所載，當天原告之配偶丁○○確實有到
            該診所就診。
          其中10月7 日記載：「今天看病陪心情很不好」等
            語，足證原告當時有陪同配偶看病，復根據台北縣
            板橋市龍興診所診斷證明書（證物7 ）所載，當天
            原告之配偶丁○○確實有到該診所就診。
          其中10月14日記載：「我老公一直拉肚子怎麼辦呢
            ？」，足證當時原告與配偶在一起。
          其中10月25日記載：「老公啊你快點好起來我就不
            愁了」等語，足證當時原告與配偶在一起。
          其中10月26日記載：「盡心去對待他他還能活多久
            呢？所以好好珍惜吧！」等語，足證當時原告與配
            偶在一起。
          其中10月30日記載：「撤案心情一點都不好台灣的
            官員難道都是這樣嗎？簡直是欺負人欺視大陸人心
            里很難過亂講一通」等語，足證當時原告與配偶在
            一起。
      4.按行政機關應依職權調查證據，不受當事人主張之拘束
        ，對當事人有利及不利事項一律注意。行政程序法第36
        條定有明文。查：
        (1)查被告機關雖以丁○○之筆錄認定原告行方不明之期
          間為97年2 月26日至97年6月9日。惟被告機關從未就
          該事至原告之住所探訪查證，為被告機關所不爭執，
          故丁○○筆錄所述是否可信，已不無疑問，況且，丁
          ○○事後多次具狀表示，其是因為與原告吵架，才會
          謊報其失蹤，若此，原處分確實無據。
        (2)再查，所謂行方不明，應該是被告機關及原告之配偶
          都不知其去處，才能謂之行方不明。倘若原告與其配
          偶吵架，至其親戚家暫住幾天，而原告之配偶也都知
          道原告之去處，何能謂之行方不明？倘若原告與其配
          偶吵架，也不能到親戚家避避風頭，豈非對人身自由
          限制過當？
        (3)又查，原告因為擔心配偶丁○○謊報其失蹤，會因此
          受罰，才沒有當場澄清，以求息事寧人，此並未違反
          一般人情事理，不能以此免除原處分機關之查證責任
          ，被告機關既未依法舉證證明原告確實有行方不明超
          過3 個月之情形，難謂已盡客觀舉證責任。
        (4)經查，本件被告機關自從訴外人丁○○於97年2 月26
          日前往臺北縣專勤隊通報原告行方不明起，直到97年
          12月10日作成不利於原告之行政處分日止，長達11個
          月，從未至原告之住所地向街坊鄰居、里長及管區員
          警等人探訪查證，也未通報協尋（關此，被告機關並
          不否認），如何斷定原告確實有「行方不明」之情形
          ？被告機關僅憑訴外人丁○○之陳述，未作任何調查
          ，即認定原告「行方不明」，而予原告不利益之處分
          ，難謂已盡行政程序法第36條規定之調查義務。
      5.再者，原處分原先認定原告行方不明之期間為97年2 月
        26日至97年11月4 日，之後函文中卻多次變更認定原告
        行方不明之期間，迄今堅稱原告行方不明之期間為97年
        2 月26日至97年6月9日，然無論被告機關如何變更其認
        定，被告機關在作成處分前後均未作任何實地調查，行
        政處分根本缺乏客觀之依據，由此可知被告機關作成處
        分之草率且確實無據。
      6.聲請調查證據：請傳喚證人丁○○、戊○○、庚○○到
        庭證言。待證事實：原告與配偶丁○○自96年10月1 日
        迄今，均租屋居住在台北縣板橋市○○路○段○○○巷
        72號3 樓，並無行方不明情形。
      7.綜上所述，原告確實沒有所稱行方不明之情形，請判決
        撤銷訴願決定及原處分。
    (二)被告主張之理由：
      1.按行為時居留定居許可辦法第15條第1項第2款、第2 項
        第1款及第3項規定「大陸地區人民申請在臺灣地區依親
        居留，有下列情形之一者，得不予許可；已許可者，得
        撤銷或廢止其許可：…二、於停留或依親居留期間，有
        行方不明紀錄2 次或1次達3個月以上。」並於1年至3年
        內不得再申請進入臺灣地區依親居留。期間之計算，其
        已入境者，自出境之日起算。同辦法第45條第1 款規定
        「大陸地區人民有下列情形之一者，由移民署發給出境
        證件，並得限期10日內離境或逕行強制出境：一、依…
        第15條第1項規定撤銷或廢止其依親居留許可。」
      2.查原告於96年7月19日持憑許可證號為0000000000 號依
        親居留證在臺居留，該證之有效期限至98年7 月18日，
        依親居留期間，原告配偶丁○○於97年2 月25日至臺北
        縣專勤隊通報協尋，以原告自96年7 月間離家而行方不
        明，復於97年10月30日原告以其已自行返家請求撤銷協
        尋，有97年2 月25日臺北縣專勤隊之簽陳、同日丁○○
        親筆簽名捺指印之受理大陸地區人民行方不明協尋案之
        調查筆錄及原告與丁○○確認無誤始簽名捺指印之97年
        10月30日談話紀錄等影本可稽。被告以原告確有行方不
        明逾3 個月，廢止依親居留許可及註銷其依親居留證並
        自出境之日起1 年內不得再申請依親居留，限期出境，
        於法並無不合。
      3.另被告97年12月10日內授移移陸彤字第0971028618號處
        分書之內容繕寫「廢止受處分人依親居留許可，並自出
        境之日起算2 年內不得再申請依親居留，所請依親居留
        延期案，不予許可」，已依原告所提起訴願案後之請求
        書補充材料所附之97年6月9日大觀派出所開具之流動人
        口登記聯單重新計算其行方不明期間（97年2 月26日至
        97年6月9日）仍逾3 個月，並依原告當初所辦理之事項
        為出入境加簽手續，修正處分書內容為「廢止受處分人
        依親居留許可，並自出境之日起算1 年內不得再申請依
        親居留，所請依親居留證出入境加簽案，不予許可」。
      4.查丁○○於97年2 月25日至臺北縣專勤隊通報協尋時所
        製作筆錄稱：原告於96年7 月左右離家，原因不明；現
        （97年2 月）因欲至法院訴請離婚，該院要其出示證明
        ，所以拖至今日才辦理協尋。又原告於撤銷協尋之筆錄
        上亦承認確實「無故」離家出走，並自述其失蹤期間皆
        居住於臺北縣板橋市○○路○段101 號；反觀丁○○居
        住於臺北縣板橋市○○路○段○○○巷72號3 樓，兩相
        比較，原告稱常回家斷斷續續居住在家之說詞及參諸證
        人具結作證之證明文件皆為處分後所為等節，原告所抗
        辯者，顯不足採信。
      5.綜上所述，本件原告之訴為無理由，敬駁回原告之訴。
    理  由
一、按「大陸地區人民申請在臺灣地區依親居留，有下列情形之
    一者，得不予許可；已許可者，得撤銷或廢止其許可：…二
    、於停留或依親居留期間，有行方不明紀錄2次或1次達3 個
    月以上。…」並於1年至3年內不得再申請進入臺灣地區依親
    居留。期間之計算，其已入境者，自出境之日起算。第45條
    第1 款規定「大陸地區人民有下列情形之一者，由移民署發
    給出境證件，並得限期於10日內離境或逕行強制其出境：一
    、依…第15條第1 項規定撤銷或廢止其依親居留許可。」為
    大陸地區人民在臺灣地區依親居留長期居留或定居許可辦法
    於98年8 月12日修正施行前第15條第1項第2款、第2項第1款
    及第3項所明定。
二、次按「臺灣地區依親居留證有效期間屆滿，原申請依親居留
    原因仍繼續存在者，得申請延期，每次不得逾2 年。前項申
    請，應於期限屆滿前3 個月內，備齊下列文件，向入出國及
    移民署辦理：一、延期申請書。二、臺灣地區入出境許可證
    。三、與依親對象婚姻存續中、依親對象死亡或離婚後取得
    其在臺灣地區已設有戶籍未成年親生子女權利義務之行使或
    負擔之證明。四、其他相關證明文件。有下列情形之一者，
    得不予許可延期，已許可者，得撤銷或廢止其許可，並註銷
    其依親居留證：一、有第13條第1 項、第4 項、第5 項或第
    14條第1 項所定情形之一。二、所持大陸地區證照之效期不
    足一個月。申請依親居留延期，有第13條第1 項或第14條第
    1 項所定情形者，除不予許可、撤銷或廢止許可外，於一定
    期間內，不得再申請進入臺灣地區依親居留；其期間之計算
    ，準用第13條第2 項、第3 項或第14條第2 項至第4 項規定
    。」為99年1 月15日發布，並自99年1 月17日生效之大陸地
    區人民在臺灣地區依親居留長期居留或定居許可辦法第16條
    所明定。
三、查原告與訴外人丁○○結婚後來臺依親居留，經被告許可於
    96年7 月19日發給第9633012220號依親居留證及逐次加簽出
    入境證。原告於97年11月24日向被告機關申請入出境許可加
    簽。被告機關以丁○○於97年2 月25日（原處分書誤載為97
    年2 月26日）至被告機關所屬臺北縣專勤隊通報原告行方不
    明，97年11月4 日始撤銷協尋，行方不明期間逾8 個月，依
    行為時大陸地區人民在臺灣地區依親居留長期居留或定居許
    可辦法（以下簡稱居留定居許可辦法）第15條第1 項第2 款
    、第2 項、第3 項及第45條規定，以97年12月10日內授移移
    陸彤字第0971028618號處分書，廢止原告依親居留許可，註
    銷96年7 月19日所核發之第9633012220號依親居留證（有效
    期間至98年7 月19日），自出境之日起2 年內不得再申請依
    親居留，請於收到處分書之翌日起10日內申請出境證件出境
    ，未依規定申請出境或逾期未出境，得強制出境，所請依親
    居留延期案失所附麗，不予許可。旋以98年12月29日內授移
    字第0980961373號函更正自出境之日起1 年內不得再申請依
    親居留，所請入出境加簽案失所附麗，不予許可。原告不服
    ，提起訴願遭決定駁回各情，有大陸地區結婚證書、大陸地
    區人民在臺灣地區居留或定居申請書、大陸地區人民申請來
    台查詢資料、被告機關97年12月10日內授移移陸彤字第0971
    028618號處分書、98年12月29日內授移字第0980961373號函
    、訴願決定書等附原處分及訴願卷內可稽。
四、原告循序起訴意旨略以：原告確實沒有定居許可辦法第15條
    第1 項第2 款規定：「於停留或依親居留期間，有行方不明
    紀錄2 次或1 次達3 個月以上。」之情形，係因配偶在氣頭
    上時報案失蹤，原告夫妻不懂法律，不知道要撤案，處分依
    據「失蹤8 個月、失蹤3 個月」並不存在；且各處分書報案
    時間、失蹤時間錯誤不一，被告辦理此案過程欠缺嚴峻，造
    成筆誤。被告機關雖以原告配偶丁○○之筆錄認定原告行方
    不明之期間為97年2 月26日至97年6 月9 日，惟被告機關從
    未就該事至原告之住所探訪查證，為被告機關所不爭執，故
    丁○○筆錄所述是否可信，已不無疑問，況且，丁○○事後
    多次具狀表示，其是因為與原告吵架，才會謊報其失蹤，若
    此，原處分確實無據；再查，所謂行方不明，應該是被告機
    關及原告之配偶都不知其去處，才能謂之行方不明，倘若原
    告與其配偶吵架，至其親戚家暫住幾天，而原告之配偶也都
    知道原告之去處，何能謂之行方不明？倘若原告與其配偶吵
    架，也不能到親戚家避避風頭，豈非對人身自由限制過當？
    被告機關僅憑訴外人丁○○之陳述，未作任何調查，即認定
    原告「行方不明」，而予原告不利益之處分，難謂已盡行政
    程序法第36條規定之調查義務。原告確實沒有所稱行方不明
    之情形，爰請判決如聲明所示云云。
五、本件兩造之爭點為：被告機關以原告行方不明期間逾3 個月
    ，廢止依親居留許可，並自出境之日起1 年內不得再申請依
    親居留，並限期出境，所申請入出境加簽不予許可，是否適
    法？經查，被告機關認定原告行方不明逾3 個月，其所憑事
    證，主要為原告配偶丁○○於97年2 月25日至臺北縣專勤隊
    通報協尋（主張原告自96年7 月間離家而行方不明）；且原
    告於97年10月30日以其已自行返家請求撤銷協尋等情，有97
    年2 月25日丁○○簽名捺印之受理大陸地區人民行方不明協
    尋案之調查筆錄及原告97年10月30日談話紀錄為證，固非無
    見；惟查：
（一）按「當事人主張事實，須負舉證責任，倘其所提出之證據
      ，不足為主張事實之證明，自不能認其主張之事實為真實
      。又行政官署對於人民有所處罰，必須確實證明其違法之
      事實。倘不能確實證明違法事實之存在，其處罰即不能認
      為合法。」有改制前行政法院39年判字第2 號判例要旨可
      資參照。又按「行政法院對於人民依第五條規定請求應為
      行政處分或應為特定內容之行政處分之訴訟，應為下列方
      式之裁判：一、原告之訴不合法者，應以裁定駁回之。二
      、原告之訴無理由者，應以判決駁回之。三、原告之訴有
      理由，且案件事證明確者，應判命行政機關作成原告所申
      請內容之行政處分。四、原告之訴雖有理由，惟案件事證
      尚未臻明確或涉及行政機關之行政裁量決定者，應判命行
      政機關遵照其判決之法律見解對於原告作成決定。」行政
      訴訟法第200 條定有明文。
（二）原告配偶丁○○於97年2 月25日至臺北縣專勤隊通報協尋
      ；又原告本人於97年10月30日至臺北縣專勤隊以業已自行
      返家為由，請求撤銷協尋等情；固為原告所不爭；並有調
      查筆錄及談話紀錄附原處分卷內為佐；但查，大陸地區人
      民經許可在臺灣地區依親居留，如於停留或依親居留期間
      ，有行方不明紀錄2 次或1 次達3 個月以上者，固得撤銷
      或廢止其許可，並於1 年至3 年內不得再申請進入臺灣地
      區依親居留，此觀首揭行為時大陸地區人民在台灣地區依
      親居留長期居留或定居許可辦法第15條第1 項第2 款規定
      即明。換言之，此規定係以大陸地區人民在台「有行方不
      明紀錄2 次或1 次達3 個月以上」為構成要件，而所謂「
      行方不明」，應是被告機關及原告之配偶都不知其去處，
      始能謂之行方不明。又此項「行方不明」之要件，自應依
      證據認定之。
（三）復按行政機關應依職權調查證據，不受當事人主張之拘束
      ，對當事人有利及不利事項一律注意。行政程序法第36條
      定有明文。本件原告及其配偶於臺北縣專勤隊陳述內容，
      是否與事實相符？原告究有無行方不明達3 個月以上之情
      事，自應由被告機關依職權詳予調查證據認定之。原告否
      認有上揭定居許可辦法第15條第1 項第2 款規定：「於停
      留或依親居留期間，有行方不明紀錄2 次或1 次達3 個月
      以上。」之情形；並主張原告之配偶丁○○因與原告吵架
      ，在一氣之下至台北縣專勤隊通報協尋，並謊稱原告自96
      年7 月即離家行蹤不明，惟丁○○事後已經坦承係屬謊報
      ，並多次提出說明文件在卷；原告與配偶丁○○自96年10
      月1 日迄今，事實上係租屋居住在台北縣板橋市○○路○
      段○○○巷72號3 樓，有租約可證，原告之房東戊○○及
      己○○夫婦就住在台北縣板橋市○○路○段○○○巷72號
      2 樓，也就是原告樓下，原告在該址出入，房東亦皆知悉
      ，況房東太太己○○每個月都會向原告之配偶收取租金，
      倘若原告行蹤不明，渠等必定知悉；又據原告與配偶丁○
      ○之生活照，其中有一張照片日期為2008年4 月20日，足
      證原告在當天還與丁○○在房間內用餐，何來行方不明之
      情形？又查，原告懷疑自己罹患癌症，曾於97年4 月10日
      前往亞東醫院檢查，當天原告之配偶丁○○也有陪同前往
      ；原告與其配偶吵架，至其親戚家暫住幾天，而原告之配
      偶也都知道原告之去處，何能謂之行方不明？原告因為擔
      心配偶丁○○謊報其失蹤，會因此受罰，未予當場澄清，
      以求息事寧人，此並未違反一般人情事理，不能以此免除
      原處分機關之查證責任等情；原告主張上情，曾提出租約
      、照片、原告記事、97年4 月10日亞東醫院醫療費用收據
      、庚○○證明書、房東戊○○證明書、鄰居辛○○、壬○
      ○證明書、里長癸○○居住證明等為證；參以原告於97年
      6 月9 日曾至臺北縣政府警察局板橋分局大觀派出所辦理
      流動人口登記，陳明暫住於臺北縣板橋市○○路○段○○
      ○巷56號，有97年6 月9 日北縣警戶字第005916號流動人
      口登記聯單附本院卷第16頁可稽，並為被告機關所不爭。
      則被告機關原認定原告於97年2 月26日97年11月4 日行方
      不明，已屬違誤，此復為被告機關所不爭，並據以更正原
      處分內容，有被告機關98年12月29日內授移字第09809613
      73號函附卷可佐。足徵，原告配偶丁○○於97 年2月25日
      至臺北縣專勤隊通報協尋及原告於97年10月30 日 至臺北
      縣專勤隊以業已自行返家為由，請求撤銷協尋等供述內容
      ，與事實未盡相合。又參據警察機關查處大陸地區人民行
      方不明人口作業規定第四條：「警勤區員警於接獲大陸地
      區人民入境通報後，應依規定每月實施家戶聯絡二次，並
      將聯絡結果列入相關簿冊註記。」之規定，原告有無行方
      不明達三個月以上，警察機關應知之甚詳。惟被告機關自
      原告配偶丁○○於97年2 月26日前往臺北縣專勤隊通報原
      告行方不明起，直到97年12月10日作成不利於原告之行政
      處分日止，長達11個月，並未至原告之住所地或街坊鄰居
      、里長查訪及亦未向管轄之警察機關查證，此亦為被告機
      關所不爭執，則如何斷定原告確實有「行方不明」之情形
      ？被告機關未依職權進一步調查，即認定原告「行方不明
      」，而予原告不利益之處分，自難謂已盡行政程序法第36
      條規定之調查義務。
六、綜上論述，被告機關末依行政程序法第36條規定，盡其職權
    調查證據，遽認原告行方不明逾3 個月，而為不利原告之處
    分，即有違誤，訴願決定未加糾正，仍予維持，亦有未合，
    原告訴請將之一併撤銷，自無不合，應予准許。惟本案事證
    尚未臻明確，宜由被告機關依職權再詳予調查認定，又對於
    原告申請在臺灣地區依親居留證延期案及依親居留證加簽案
    ，是否應予許可，亦涉及其他要件是否具備之審查及行政機
    關之行政裁量，依上揭行政訴訟法第200條第4款規定，自應
    判命被告機關遵照本判決之法律見解，再詳予查證後依法作
    成適法處分。則原告求為判決命被告機關應就原告申請在臺
    灣地區依親居留證延期案以及依親居留證加簽案作成應予許
    可之處分，尚未達全部有理由之程度，依行政訴訟法第200
    條第4 款規定意旨，原告在請求命被告機關遵照本院判決之
    法律見解對原告作成處分部分為有理由，其餘部分，不應准
    許，應予駁回。
七、兩造其餘主張陳述，於判決結果不生影響，無庸一一論列，
    併予敘明。
八、據上論結，本件原告之訴一部為有理由，一部為無理由，爰
    依行政訴訟法第104條、民事訴訟法第79條，判決如主文。
中    華    民    國    99    年     7    月    15    日
                       臺北高等行政法院第六庭
                               審判長法  官     闕銘富
                                     法  官     帥嘉寶
                                     法  官     許瑞助
上為正本係照原本作成。
如不服本判決，應於送達後20日內，向本院提出上訴狀並表明上
訴理由，如於本判決宣示後送達前提起上訴者，應於判決送達後
20日內補提上訴理由書（須按他造人數附繕本）。
中    華    民    國    99    年     7    月    15    日
                                     書記官     吳芳靜

司法院資訊處製作；財團法人民間司法改革基金會備份。
